【裁判字號】    95,重上更(四),5
【裁判日期】    950321
【裁判案由】    殺人
【裁判全文】
臺灣高等法院花蓮分院刑事判決     95年度重上更(四)字第5號
上  訴  人  臺灣花蓮地方法院檢察署檢察官
被      告  甲○○
選任辯護人  林武順律師
上列上訴人因被告殺人案件，不服臺灣花蓮地方法院86年度重訴
字第 1號中華民國86年11月17日第一審判決（起訴案號：臺灣花
蓮地方法院檢察署85年度偵字第2688號），提起上訴，最高法院
第4次發回，本院判決如下：
    主  文
上訴駁回。
    理  由
一、公訴意旨略以：甲○○、林頂立與被害人蔣晟耀、乙○○係
    朋友關係，於民國（下同）85年6月19日晚間8時30分許，在
    花蓮縣新城鄉嘉新村15號「明星釣蝦場」內，與莊勇、張錫
    君、陳建福、詹德山等人同桌飲酒。至當晚 9時20分許，甲
    ○○因細故與乙○○發生爭執，竟基於傷害之概括犯意，持
    未飲用之啤酒易開罐乙瓶丟擲乙○○左肩，致乙○○受有左
    肩皮下瘀青兩處之傷害，乙○○受傷後先行離去，甲○○則
    趁機召來4、5名不詳姓名男子至釣蝦場，嗣乙○○於當晚 9
    時40分許返回該釣蝦場時，甲○○又與林頂立共同基於傷害
    之犯意，在該釣蝦場外之尚志路與嘉新路交岔路口處聯手毆
    打乙○○，致其受有左眼眶下瘀腫之傷害（以上傷害部分均
    經判決公訴不受理確定）。適蔣晟耀欲離去，見乙○○被毆
    打，乃與甲○○發生口角，甲○○竟萌殺意，而與前述4、5
    名不詳姓名之男子共同基於殺人之犯意，先圍毆蔣晟耀後，
    由其中 1人持鐵棍乙支，自蔣晟耀頭部猛力敲擊，致蔣晟耀
    失血過多，經送醫急救，延至同年月22日中午12時10分不治
    死亡；因認被告甲○○涉有刑法第271條第1項之殺人罪嫌等
    語。
二、本件公訴人認被告甲○○涉犯前開殺人罪嫌，無非以蔣晟耀
    係因頭胸軀幹遭鈍器擊傷致顱內出血死亡，業經檢察官督同
    法醫師相驗屬實。且證人陳建福證稱：乙○○暫時離席時，
    伊有聽見甲○○說「乙○○去找兄弟，我也要去找」，蔣晟
    耀在旁勸說，甲○○即甚感不悅，認為蔣晟耀偏袒乙○○，
    甲○○即去櫃臺打電話，後來欲離開該釣蝦場時，有見到不
    詳姓名之男子約4、5人，並見到甲○○與蔣晟耀在釣蝦場側
    門談話，甲○○口氣不好等語（偵查卷第24頁反面、第90頁
    反面）；而證人乙○○亦證稱：有一手持鐵棍之不詳姓名男
    子欲毆打伊等語；推定甲○○確有夥同他人，持鐵棍至該釣
    蝦場鬥毆之情事。與證人張錫君證稱：當日伊喝完酒扶持蔣
    晟耀欲離去，蔣晟耀已喝醉，見林頂立在近尚志路與嘉新路
    之三角地帶毆打乙○○，伊離開蔣晟耀要去勸架時，甲○○
    尚在釣蝦場側門門口蔣晟耀身旁，並有4、5名騎機車之年輕
    人在附近，到後來才見到甲○○上前毆打乙○○，伊離開蔣
    晟耀約10分鐘等語；認被告甲○○所辯見乙○○與林頂立毆
    打時，即與張錫君上前勸架云云純屬虛構，其辯稱毫不知情
    且未看見不明人士云云，應係推諉卸責之詞。此外，復有鐵
    棍乙支扣案可佐，為其論據。訊之被告甲○○矢口否認有何
    殺人犯行，辯稱：伊並未召喚他人至釣蝦場，伊於離開釣蝦
    場時，在尚志路與嘉新路之交岔路口，見林頂立與乙○○正
    在打架，遂與張錫君上前勸架，後來也有出手毆打乙○○，
    嗣伊欲開車離去時，始見蔣晟耀倒在釣蝦場臨尚志路之側門
    門口地上，伊絕未出手或找人殺害蔣晟耀等語。
三、按犯罪事實應依證據認定之，無證據不得認定犯罪事實；又
    不能證明被告犯罪者，應諭知無罪之判決，刑事訴訟法第15
    4條第2項、第301條第1項分別定有明文。又認定犯罪事實雖
    不以直接證據為限，間接證據亦包括在內；然無論直接或間
    接證據，其為訴訟上之證明，須於通常一般之人均不致於有
    所懷疑，而得確信其為真實之程度者，始得據之為有罪之認
    定，倘其證明尚未達到此一程度，而有合理性懷疑之存在時
    ，即不得遽以自己片面之觀點，遽為被告有罪之認定（最高
    法院76年度台上字第4986號判例參照）。再認定不利於被告
    之事實，須依積極證據，苟積極證據不足為不利於被告事實
    之認定時，即應為有利於被告之認定，更不必有何有利之證
    據（最高法院30年上字第 816號判例參照）。復按「刑事訴
    訟法第161條已於民國91年2月8日修正公布，其第1項規定：
    檢察官就被告犯罪事實，應負舉證責任，並指出證明之方法
    。因此，檢察官對於起訴之犯罪事實，應負提出證據及說服
    之實質舉證責任。倘其所提出之證據，不足為被告有罪之積
    極證明，或其指出證明之方法，無從說服法院以形成被告有
    罪之心證，基於無罪推定之原則，自應為被告無罪判決之諭
    知。本件原審審判時，修正之刑事訴訟法關於舉證責任之規
    定，已經公布施行，檢察官仍未提出適合於證明犯罪事實之
    積極證據，並說明其證據方法與待證事實之關係；原審對於
    卷內訴訟資料，復已逐一剖析，參互審酌，仍無從獲得有罪
    之心證，因而維持第一審諭知無罪之判決，於法洵無違誤」
    ；亦經最高法院著有92年台上字第 128號判例可資參照。經
    查：
（一）本件被害人蔣晟耀之直接死因為「他為之頭部外傷引起之
      顱內出血，併發中樞神經休克（死亡機轉）而死亡」，此
      有臺灣花蓮地方法院檢察署驗斷書及臺灣高等法院檢察署
      法醫中心鑑定書可憑；參酌卷內照片，固可認定係被他人
      毆打致死，固無疑義。惟依公訴人所舉證人陳建福、乙○
      ○、張錫君於偵查中之證詞雖不利於被告，然均屬情況證
      據，均未直指被告甲○○確有夥同他人共同殺害被害人之
      事實；是公訴人根據證人陳建福、乙○○及張錫君於偵查
      中所為之證述，而研判被告甲○○應係本件兇案共犯之一
      ，已屬推測。
（二）原審法院質之上開證人對於案發前後情形之描述，證人乙
      ○○證稱：「（問：有無看到死者被打之情形？）沒有，
      我大概 9點多被打之後就走了，是隔天早上張錫君打電話
      給我，說蔣哥被打了，我才知道。（問：在你被打之前蔣
      哥有無離開？）沒有，當時他很醉，應該都坐在位子上沒
      有離開。（問：在你被打之前或之後，有無看到甲○○打
      電話叫別人來幫忙？）我沒有看到」等語（見原審86年 5
      月20日訊問筆錄）。證人張錫君則證稱：「（問：死者被
      打你有無目睹？）我沒有目睹，當我出去勸開乙○○及林
      頂立之前，我已將死者扶到門外，當時他已醉的很厲害了
      ，我讓他趴在機車上面，後來我去勸架回來，就發現他倒
      在地上，期間約10分鐘左右，我勸架之前就見到有很多年
      輕人圍在門口那裡，我都不認識，也沒有注意他們是什麼
      時候來的。（問：死者在席間有無與何人發生不愉快？）
      是甲○○有丟乙○○啤酒罐，我有聽到甲○○曾向死者說
      ，你帶的人怎麼都這樣，但因當時死者已經很醉，沒有什
      麼反應」等語（見原審卷第53頁、第54頁）。而證人陳建
      福係證稱：「當我看到外面有人在打架，我曾勸死者儘先
      離開，但他不肯，我就先離開了。當時死者還在釣蝦場內
      ，因此他事後如何死的，我沒看到」等語（見原審86年 6
      月17日訊問筆錄）。核與其等於偵查中所述情節並非完全
      一致，且對於當時被害人究竟如何被害，無論證人陳建福
      、乙○○、張錫君於偵查中或原審法院訊問中之供述，均
      無一人親眼目擊。益見公訴意旨所舉證人之證言，不足為
      被告有罪之積極證明。
（三）又遍查偵查階段卷證，並無任何證物或其他在場證人能具
      體證明被告甲○○有參與加害蔣晟耀之犯行。雖證人陳玫
      蘭（即陳依宸）於原審86年8月5日曾到庭證稱：我當時確
      實有看到他（指被告甲○○）拿鐵棍打小蔣，並邊打邊喊
      叫小蔣不要跑，再跑就給你死．．．等語（見原審卷第10
      4 頁）；惟陳玫蘭（即陳依宸）在同次訊問先是證述：我
      看到死者那天被很多騎機車來到現場的年輕人打，…我看
      到最後一個打的人，他應該也是其機車來的那群人，我未
      看到現場與死者喝酒的人（而被告係與死者同桌喝酒之人
      ）；並表示無法指認被告是否有在場打人等語（見原審卷
      第102頁背面、第103頁），與其前揭證言內容，已顯有出
      入。且其前揭不利被告之證言，原審係於被告退庭後，再
      另行單獨點呼該證人入庭後之陳述，並未給予被告詰問權
      利，自顯有瑕疵。況證人陳玫蘭（即陳依宸）於原審86年
      10月 7日再度傳訊時，則證稱伊對被告並無印象，且稱：
      「我說我看到的那人很胖，是那人拿長長的東西打小蔣，
      而且有很多人打，是那胖胖的人邊打邊喊叫小蔣不要跑，
      我並不確定被告甲○○有參與」等語（見原審卷第 152頁
      、第 153頁）；及其嗣於本院二度否認其在原審有前揭不
      利於被告之證言（見本院87年度上訴字第86號卷第43頁背
      面、及本院上更二審卷93年 8月16日筆錄）；益見證人陳
      玫蘭（即陳依宸）首揭不利被告之證言，有明顯之瑕疵可
      指，難遽採為不利於被告之證據。
（四）另證人張春龍於偵查中證稱：先前有一女子被人打後，又
      看見打女子之男子在臨嘉新路門口被打，當時有3、4輛機
      車約5、6人，在旁打完後，該5、6人即騎機車停在臨尚志
      路大門處，就看見死者被人在大門口毆打，至少有兩人，
      打後看見有人丟一鐵棍在草叢中，後來被警員尋獲帶回扣
      押。及證人張淑玲亦稱：當時伊與其胞妹張淑惠坐在櫃檯
      前，看見有一男子先動手打一女子，打完後該男子被4、5
      人在臨嘉新路之大門處被外來之人毆打，後小蔣（即被害
      人）被同桌之人打之後，原先在嘉新路打另一男人之人騎
      機車到臨尚志路大門口處，一起圍毆小蔣，聽說是拿鐵棍
      打；且其於檢察官訊以「認識打死者之人？」時，並稱認
      識坐在他旁打他之人（前曾見過面），但不知名字，年紀
      40餘歲，胖胖、理平頭等語（見相驗卷第12頁背面、13頁
      ）。似徵彼等於案發時曾目擊被害人遭毆打情形，惟經本
      院前審傳喚證人張春龍、張淑玲經具結後，張春龍證稱：
      （問：當時你在看毆打蔣晟耀的人當中有沒有甲○○）當
      時我距離很遠，我看不清楚。證人張淑玲則證稱：（問：
      對你在偵查中所言有何意見？）我當時是說在釣蝦場同桌
      的人，如果拿照片給我指認的話，我可以認的出來，至於
      死者是在外面被打，我也沒有看到，打他的人我如何知道
      是誰；筆錄中所記載「認識坐在他旁邊打他的人」指的是
      在釣蝦場內桌喝酒蔣晟耀被打的情形等語（均見本院更一
      審卷第25頁）。本院再度傳訊證人張淑玲其明確證述：我
      在法官問的時候所說比較接近事實，但是我是看到蔣晟耀
      和一個女孩子在爭吵，後來蔣晟耀拿空罐子丟那個女孩子
      ，我向法官說的是看見女孩子被打；我確實沒有看到蔣晟
      耀被打的情形，我是後來出去看到他全身是血才通知警察
      等語（見本院更二審卷93年 8月16日筆錄）。是上述張春
      龍、張淑玲於偵查中所為之證言，經再查證後亦無從據為
      不利被告之認定。
（五）再查證人陳建福於偵查中證稱：乙○○於遭被告以易開罐
      啤酒瓶擲傷後，暫時離席，被告說潘某要去找兄弟來，伊
      也要去找，蔣晟耀在一旁說算了，被告有點不高興，說蔣
      做大哥的人偏袒一方；被告在櫃檯打電話，大家就離席，
      乙○○回釣蝦埸就遇到約6、7人來到，並被那些人打，伊
      在門口處見蔣晟耀與被告講話。伊要走之前，又看見被告
      指著乙○○跟兄弟說，就是他，伊要開車，被告又回來與
      蔣晟耀講話，口氣不好，該些年輕人有持鐵棍打乙○○等
      語（見偵卷第90頁背面、91頁）。而證人乙○○於警訊：
      亦稱伊騎機車返回釣蝦場，尚未進入場內，有一年輕人手
      持鐵管，「阿吉（指被告）」亦在場外，二人分別打伊，
      之後倒地，林頂立以腳踢伊云云。上開證人陳建福所為之
      供述不能據為認定被告共同殺害被害人之依據，已如前述
      。而證人乙○○上開警訊中之供述，亦僅陳述伊騎機車返
      回釣蝦場，在場外遭一年輕人手持鐵管及被告二人分別打
      伊而已，此與被告有無參與共同殺害被害人之認定應無相
      關；此由警方接續訊問乙○○「當時你被阿吉毆打後，是
      否有看見小蔣在釣蝦場外後門？」時，乙○○答稱：「沒
      有，我不知道（蔣晟耀）被何人打死的」等語（見警卷第
      16頁反面）。尤見證人乙○○之遭被告及另一手持鐵棍者
      毆打，與被害人蔣晟耀被毆打致死乃不同之場景，否則乙
      ○○焉有供稱伊不知蔣晟耀被何人打死之理？
（六）就被告是否有教唆他人毆打被害人查證結果：
     1、被告陳稱：在乙○○離去之後，曾經打電話回家2次，1
        次是女兒接的，1 次是太太接的，當時是說明在釣蝦場
        吃蝦子，問太太要不要過來（見原審卷第18頁背面），
        其所陳固有可疑之處。惟證人即明星釣蝦場老闆朱義政
        證稱：當時沒有注意到被告在店裡打電話叫人來幫忙（
        原審卷31頁背面）；證人張淑惠證稱：「我是有看到一
        個人在打電話，但是我不能確定是否即在庭之被告，只
        記得是一個外省人的臉，談話內容不記得了」（原審卷
        第67頁）；證人楊錦明證稱：並沒有注意到被告有無打
        電話（原審卷第137頁背面、第138頁）；證人張錫君證
        稱：「我沒有目睹，當我出去勸開乙○○及林頂立之前
        ，我已將死者扶到門外，當時他已醉的很厲害了，我讓
        他趴在機車上面，後來我去勸架回來，就發現他倒在地
        上，期間約10分鐘左右，我勸架之前就見有很多年輕人
        圍在門口那裡，我都不認識，也沒注意他們是什麼時候
        來的」（原審卷第53頁背面、第54頁）等語。由上在場
        證人之證詞，均無法證明被告確有打電話教唆他人前來
        毆打被害人。
     2、再查卷附之明星釣蝦場233270號電話當晚 9時至10時10
        分許間之通聯記錄（偵查卷第53頁以下），依序分別有
        撥打給莊安男之262033、康玉玲之352885、廖福來之32
        5089、甲○○之573058、俞玉美之326787、甲○○之57
        3058、張春龍之222418、林敏元之00000000、陳美慧之
        263213、甲○○之573058、群英茶坊之324376。經本院
        前審依照刑事訴訟法第273條第 1項第5款之規定分別傳
        訊上開電話之使用人或家人廖福來、俞玉美、陳美慧、
        廖永達、梁仲豪（本院更三審卷第97頁以下）、羅瑞宏
        、羅英齊、鄭賢德、羅韋勝、羅健維（本院更三審卷第
        128頁以下）、梁仲志、莊啟勝（本院更三審卷第158頁
        以下）等人，就是否曾經在案發當晚接到從明星釣蝦場
        所打來之電話？是否曾經在案發時到明星釣蝦場？及是
        否認識被告與被害人？與待證犯罪事實有關連性之事項
        以確定證人證詞之證據能力時，該證人均證稱沒有接到
        電話，也沒有在案發時地到達現場，也不認識被告與被
        害人。
     3、再經本院前審就可認為具有關連性之證人廖永達、羅英
        齊、羅韋勝及羅健維於審判程序中加以傳訊，仍然證稱
        沒有接到電話，也沒有在案發時地到達現場，也不認識
        被告與被害人等語（本院更三審卷第202頁、第222頁以
        下）。
     4、綜上，本案雖經本院依職權調查被告有無使用明星釣蝦
        場之電話與其他人聯繫，以召喚他人前來釣蝦場毆打被
        害人，但仍查無證據加以證明。且被告案發當晚 9時至
        10時10分許，確有以明星釣蝦場233270號電話撥打回其
        家中之573058電話 3次，業如前述；則尚難僅依證人陳
        建福、張錫君、詹德山等人證述被告有至釣蝦場櫃台撥
        打電話一節，即加認定被告確有「以易開罐之啤酒罐丟
        擲乙○○後，被告確曾召集不詳姓名之男子共乘3、4部
        機車到場助陣，並共同圍毆乙○○」之事實。亦無從以
        證人張錫君、林頂立、乙○○、陳建福、詹德山等人所
        證述「被害人蔣晟耀被害時間係在張錫君前往向正在打
        架之林頂立與乙○○勸架之10分鐘內，而當時被告、莊
        勇、被害人蔣晟耀及不詳姓名年青人數人係站立於明星
        釣蝦場門口」、「被害人蔣晟耀與被告曾因先前被告持
        易開罐之啤酒罐丟擲乙○○之事而在該處爭執」等情，
        即認被告應與圍毆被害人蔣晟耀致死之不詳姓名年青人
        負共犯責任。
（七）至扣案之鐵棍乙支，雖係警方在現場尋獲，然究係用以毆
      打乙○○或死者之凶器，亦或係何人所持用，均屬不明；
      自亦難採為被告犯罪之證據。
四、綜上所述，公訴人所舉之證據尚無法切確證明被告之犯行，
    本院復查無其他積極證據足資證明被告確有公訴人所指之犯
    行。揆諸前開法律規定及判例意旨，及罪疑惟輕法則，自屬
    不能證明被告犯罪。原審關於此部分為被告甲○○無罪之諭
    知，經核並無不合。檢察官雖依據蔣晟耀胞兄丙○○之聲請
    提起上訴，指稱：（一）被告甲○○與蔣晟耀曾經結怨而對
    其痛下毒手；（二）證人陳玫蘭在原審已供述被告甲○○係
    行兇之人，原審竟諭知無罪，自有未當云云。惟遍查全部卷
    證並無法證明被告甲○○曾與蔣晟耀結怨，且被告甲○○已
    於警局供稱伊與蔣晟耀認識6、7年， 2人並無仇恨；而證人
    陳玫蘭（即陳依宸）之證述並不足採信，已如前述，亦無對
    其測謊之必要；及被害人家屬丙○○已在本院前審到庭陳述
    意見，本院認無再予傳喚之必要，均併此敘明。從而，本件
    上訴應認為無理由，而予以駁回。
據上論斷，應依刑事訴訟法第368條判決如主文。
本案經檢察官蔡國禎到庭執行職務。
中    華    民    國    95    年    3     月    21    日
                        審判長法  官  何方興
                              法  官  蔡勝雄
                              法  官  林德盛
以上正本證明與原本無異。
如不服本判決，應於送達後10日內，向本院提出上訴狀。其未敘
述理由者，並應於提出上訴狀後10日內向本院補提理由狀 (須附
繕本)。
                              書記官  劉夢蕾
中    華    民    國    95    年    3     月    21    日


司法院資訊處製作；財團法人民間司法改革基金會備份。
